【裁判字號】    96,上訴,2842
【裁判日期】    970103
【裁判案由】    廢棄物清理法
【裁判全文】
臺灣高等法院臺中分院刑事判決        96年度上訴字第2842號
上  訴  人  臺灣臺中地方法院檢察署檢察官
被      告  甲○○
                    樓之5
選任辯護人  洪錫欽律師
被      告  戊○○
            己○○(即詹)
            庚○○
            乙○○
            丙○
上列上訴人因被告違反廢棄物清理法案件，不服臺灣臺中地方法
院96年度訴字第405號中華民國96年9月20日第一審判決（起訴案
號：臺灣臺中地方法院檢察署95年度偵字第26128號），提起上
訴，本院判決如下：
    主  文
上訴駁回。
    理  由
一、公訴意旨略以：被告己○○（起訴前更名為：詹。原審
    判決後復更名為：己○○，以下同）自民國92年1月1日起，
    向梁邱壬妹承租臺中縣新社鄉○○段大南小段30之8地號私
    有土地，並於上開土地及其他由被告己○○另向臺中縣新社
    鄉公所承租之國有土地上，經營雙翠樂園（現已荒廢），其
    後於93年間因敏督利颱風72水災造成土石流災害，經新社鄉
    公所發包委由崇泰營造有限公司（以下簡稱崇泰公司）將附
    近產業道路所清除之災害土石磚塊樹枝等廢棄物，堆放在上
    開園區之國有土地上，被告己○○另委由廖武訓將園區游泳
    池內之災害土石、混凝土塊、樹枝等廢棄物清除，並堆放在
    園區內上開30之8號私有土地上，其明知事業負責人或相關
    人員應依廢棄物清理法規定之方式清除、處理廢棄物，不得
    污染環境，且從事廢棄物清除、處理業務者，應向直轄市、
    縣（市）主管機關或中央主管機關委託之機關，申請核發公
    民營廢棄物清除處理機構許可文件後，始得受託清除、處理
    廢棄物，竟與未申請前開許可之被告甲○○共同基於違反廢
    棄物清理法之犯意聯絡，於93年11月間，由被告己○○委託
    被告甲○○代為僱用亦有犯意聯絡之被告戊○○駕駛挖土機
    （每日含挖土機工資為8000元）、被告乙○○駕駛車號291
    －GV號營業曳引車（每清運一車之代價為1000元）、丙○駕
    駛車號5J－001號營業曳引車（每清運一車之代價為1000元
    ）、庚○○駕駛車號F8－857號營業大貨車（每清運一車之
    代價為600元），將堆置於上開園區內國有土地及上開私有
    土地上之廢棄土石、廢棄混凝土塊、樹枝等廢棄物，清除載
    運至臺中縣東勢鎮○○路2巷33號前約600公尺處（即豐勢路
    2巷33號前方500公尺處再左彎100公尺處，以下簡稱「豐勢
    路2巷33號前約600公尺處」）之空地堆置，而共同未依規定
    領有廢棄物清除許可文件，從事廢棄物清除業務，嗣於同年
    11 月26日14時許，為警在上開30之8號土地（起訴書及原審
    判決誤載為「上開地點」，有令人誤認為「在豐勢路2巷33
    號前約600公尺處」查獲之虞）當場查獲。因認被告甲○○
    、戊○○、己○○、庚○○、乙○○、丙○共同涉犯廢棄物
    清理法第46條第1項第4款之未領有廢棄物清除許可文件而從
    事廢棄物清除罪嫌云云。
二、按犯罪事實應依證據認定之，無證據不得認定犯罪事實；不
    能證明被告犯罪者，應諭知無罪之判決，刑事訴訟法第154
    條第2項、第301條第1項分別定有明文。又檢察官就被告犯
    罪事實，應負舉證責任，並指出證明之方法，同法第161條
    第1項亦有明文，因此，檢察官對於起訴之犯罪事實，應負
    提出證據及說服之實質舉證責任。次按認定不利於被告之事
    實須依積極證據，苟積極證據不足為不利於被告事實之認定
    時，即應為有利被告之認定，更不必有何有利之證據（最高
    法院30年度上字第816號判例可資參照）。再者，認定犯罪
    事實所憑之證據，無論其為直接或間接證據，在訴訟上之證
    明均須於通常一般之人均不致有所懷疑而得確信其為真實之
    程度，始得據為有罪之認定，倘其證明尚未達到此一程度而
    有合理之懷疑存在，以致無從形成對被告不利之確信時，依
    據罪疑利益歸於被告之法則，即應儘先為有利被告之判斷，
    不得徒憑主觀上之臆測遽行排除有利於被告之可能（最高法
    院76年臺上字第4986號判例意旨參照）。
三、公訴意旨認被告甲○○、戊○○、己○○、庚○○、乙○○
    、丙○等人涉犯廢棄物清理法第46條第1項第4款之罪行，無
    非以：(一)、被告戊○○於原審另案95年度易字第1748號案件
    審理時，坦承有清運廢棄土石至臺中縣東勢鎮○○路2巷33
    號前約600公尺處之空地堆置。(二)、被告戊○○、乙○○、
    丙○、謝宏明所清理堆置於上開地點之棄土，包括被告己○○委託不知情之廖武訓自雙翠樂園游泳池清理出來之棄土、
    混凝土塊等廢棄物，並由被告己○○提供上開園區大門鑰匙
    供被告甲○○使用。(三)、縱認本件上開廢棄土石、混凝土塊
    等可認係營建剩餘土石方，然按營建剩餘土石方如未依內政
    部函頒之營建剩餘土石方處理方案規定辦理而隨意棄置，致
    污染環境者，仍為違反廢棄物清理法之行為等為其主要論據
    。
四、訊據被告六人均堅決否認有何違反廢棄物清理法之犯行，被
    告甲○○辯稱：其所清理堆置的是72水災沖刷淤積之土石，
    並非廢棄物，且豐勢路2巷33號前約600公尺處之空地所堆置
    之物品，也不是乙○○等人所清除堆置的，況該地點之通路
    並無法容納大型曳引車及貨車進入等語；被告己○○辯稱：
    其不認識甲○○，並未委託甲○○清理雙翠樂園內堆置之土
    石，甲○○說其以5萬元委託他清理土石是不實在的，因為
    該處土石約有4千立方公尺，不可能以5萬元的代價來清理等
    語；被告戊○○辯稱：其清理的是土石，不是廢棄物，且其
    跟警員陳超群講的是：也有人在豐勢路2巷33號前約600公尺
    處之空地傾倒東西，但不是其等所傾倒等語；被告庚○○、
    乙○○及丙○則均辯稱：其等清理載運的是土石，不是廢棄
    物等語。
五、經查：
(一)、被告己○○於92年1月1日起，向梁邱壬妹承租臺中縣新社鄉
    ○○段大南小段30之8號私有土地，租期至95年12月31日止
    ，此據被告己○○供述明確，並經證人梁邱壬妹於警詢時證
    述屬實，復有租賃契約書影本1份附於偵查卷可稽（見94年
    度偵字第7574號偵查影印卷第16頁）。而警方於93年11月26
    日下午2時許，在上開30之8號私有土地，發現被告戊○○駕
    駛怪手及兩輛曳引車（車號291－GV為被告乙○○駕駛、車
    號5J－001為被告丙○駕駛）、1輛車號F8－857號營業大貨
    車（被告庚○○駕駛）正在清運土石，此據被告戊○○、乙○○、庚○○及丙○供承在卷，並據證人陳超群警員於原審
    審理時證述屬實（見原審卷第100、103頁），復有現場照片
    10幀附於偵查卷可按（見同上偵查影卷第19至21頁）。而上
    開土石之清運，係被告甲○○僱請戊○○，再由戊○○負責
    召來乙○○、庚○○及丙○等情，亦據被告甲○○、戊○○
    、乙○○、庚○○及丙○分別於警詢、偵查中及原審審理時
    供述明確（見同上偵查影卷第5頁、第6頁背面、第9頁、10
    頁背面、12頁、第25－1至27頁，95年度易字第1748號影卷
    一第38至41頁）。又被告己○○確有委託甲○○清運上開30
    之8號土地上之土石，亦據被告己○○於警詢時供承不諱（
    見同上偵查影印卷第3頁背面），亦與被告甲○○供述之情
    節相符，復經原審於95年度易字第1748號確定判決之理由中
    認定屬實（見該判決書理由欄四、(三)部分，參見95年度偵字
    第26128號卷第4、5頁），是被告己○○辯稱並未委託甲○○清運等語，自非可取。
(二)、臺中縣新社鄉○○段大南小段30之8地號土地上所堆置之土
    石，係93年72水災後，臺中縣新社鄉公所發包後由崇泰公司
    疏通食水嵙溪之淤積土石而堆置等情，業據證人劉志恭即臺
    中縣新社鄉公所建設課長於警詢時證稱：「是七二水災遭大
    雨沖刷下來之土石。」「（為何土石會在私人土地上？）因
    七二水災土石被沖刷到產業道路上，鄉公所請包商將土石暫
    時推放於路旁空地」等語（見同上偵查影印卷第14頁背面）
    ，於偵查中證稱：「72水災後食水嵙溪造成嚴重淤積，旁邊
    的道路也被豪雨沖毀，我們依據災害處理辦法發包給崇泰開
    發營造有限公司負責疏通食水嵙溪及搶通道路，疏通食水嵙
    溪時，所挖掘的土方放置在雙翠樂園上，因為它是公所的土
    地，但是因為土石過多，無法放置，所以才會放置在系爭土
    地上」等語（見同上偵查影印卷第26頁），及於原審另案（
    96年度易字第1748號）案件審理時證稱：「雙翠樂園堆置的
    土石主要是食水嵙溪及產業道路的土石，包括大南村、復盛
    村、崑山村。」「（崇泰公司所清運的土石方，鄉公所有沒
    有把這些土石當作垃圾？）沒有，這些東西是可以標售的」
    等語明確（見1748號審理影印卷二第15、16頁），亦經證人
    詹文化（時任職崇泰公司之工地主任）於原審另案（96 年
    度易字第1748號）及原審審理時證述屬實（見1748號審理影
    印卷二第21、22頁），並有新社鄉公所發包給崇泰營造有限
    公司之工程採購契約影本1份附於偵查卷可參（見同上偵查
    影印卷第32至101頁）。綜上可見堆置在臺中縣新社鄉○○
    段大南小段30之8地號土地上而為被告戊○○、乙○○、庚○○及丙○所清運之土石，係72水災由山區沖刷而下之自然
    土石，原非屬廢棄物清理法第2條第1項第1、2款所定之「一
    般廢棄物」、「事業廢棄物」，亦非屬所謂之「營建剩餘土
    石方」。而起訴意旨對於被告戊○○、乙○○、庚○○及丙○在上開地點清運之土石，及堆置在豐勢路二巷33號前約50
    公尺處之土石，並非屬廢棄物，原無異議，復未提出任何有
    關廢棄物認定之證據，嗣於原審審理時始由公訴檢察官聲請
    原審將卷附照片送請行政院環境保護署認定「是否屬廢棄物
    ？」經該署函覆認上開二地點（即新社鄉○○段大南小段30
    之8號土地上及豐勢路二巷33號前約50公尺處）所堆置之物
    ，應屬營建工程剩餘土石方，有該署96年6月7日環署廢字第
    0960037489號函附於原審卷可稽。然所謂「營建剩餘土石方
    」係指建築工程、公共工程及建築物拆除施工所產之泥、土
    、砂、石、磚瓦、混凝土塊等，此觀諸營建剩餘土石方處理
    方案之規定已明，而上開二地點之土石，係72水災沖刷所造
    成之淤積土石，經清運後所堆置，已如前述，是行政院環境
    保護署僅依照片所為之上開認定，尚難採取。
(三)、上開豐勢路2巷33號前約600公尺處之空地所堆置之物，有似
    屬天花板用之矽酸鈣板，屬營建廢棄物，固有行政院環境保
    護署96年6月7日環署廢字第0960037489號函附於原審卷可按
    （見原審卷第124、125頁）。而且，被告戊○○於警詢時供
    稱：「因事後司機告訴我及東勢鎮○○路二巷33號前方500
    公尺處左彎100公尺處為堆土地方也有倒」等語（見同上偵
    查影印卷第8頁），於原審另案（96年度易字第1748號）審
    理時證稱：「因為那裏地勢低窪，所以就把東西丟在那」等
    語（見1748號審理影印卷二第33頁）；及證人陳超群警員於
    原審審理時亦證稱：「查獲當天戊○○先帶我去五十公尺處
    的地方，後來在一週內他又主動到派出所說在六百公尺處也
    有倒，並帶我過去現場及拍照。」「戊○○說是司機跟他說
    還有一個地點，堆放土石沒有講。」「是戊○○帶我去的，
    就只有他跟我這樣講」等語（見原審卷第100頁）；及被告
    甲○○於原審另案供稱：「（戊○○說載運的土石都傾倒在
    第二現場，這是你指示戊○○傾倒的？）是戊○○的同業告
    訴他那裡要蓋一個公園，需要回填」等語（見1748號審理影
    印卷二第48、49頁）。然查，證人陳超群係聽聞自被告戊○○而來，就戊○○以外之其他被告而言，屬被告以外之人在
    審判外之陳述，為傳聞證據，就被告甲○○等五人（即戊○○除外）在「豐勢路2巷33號前約600公尺處之空地所堆置廢
    棄物」之待證事實，應無證據能力。又，被告戊○○係在臺
    中縣新社鄉○○段大南小段30之8地號土地上駕駛挖土機，
    而實際上負責載運之被告乙○○、庚○○及丙○則自警詢、
    偵查、審理程序中均供稱：其等載運堆置之地點為豐勢路二
    巷33號旁之空地，而從未提及在上開豐勢路二巷33號前方
    600公尺處傾倒土石等語，則被告戊○○於上開警詢所供：
    「事後司機告訴我勢路二巷33號前方500公尺處左彎100公尺
    處為堆土地方也有倒」等語，不僅顯示被告戊○○未目睹該
    處傾倒廢棄物之事實，且戊○○係「聽聞自何位司機」，也
    無該名司機證詞可佐。況查，豐勢路二巷33號前方600公尺
    處，證人陳超群警員駕駛警用巡邏車進入察看現場後，因無
    空間可以迴轉，尚須用倒車之方式駛離，亦據證人陳超群於
    原審審理時證述明確（見原審卷第104頁）。則被告乙○○
    、丙○所駕駛之營業曳引車及被告庚○○駕駛之營業大貨車
    ，車寬明顯大於警用巡邏車甚多，又如何能順利進入傾倒土
    石及駛離現場？另證人詹文化於原審審理時復證稱：「（當
    時從溪裏面清出來的東西，是否有如卷內照片所示的磁磚、
    石棉瓦等東西？）沒有」等語（見原審卷第105頁）。綜上
    觀之，該豐勢路二巷33號前方600公尺處之物，應非被告甲○○、戊○○、乙○○、庚○○、丙○等人所清運傾倒。至
    於，被告甲○○於原審另案固供稱：「是戊○○的同業告訴
    他那裡要蓋一個公園，需要回填」等語，然被告甲○○該等
    語詞係回答檢察官所問：「戊○○說載運的土石都傾倒在第
    二現場，這是你指示戊○○傾倒的？」而來，而檢察官所提
    問之問題「土石【都】傾倒在第二現場（即豐勢路二巷33
    號前方600公尺處）」，與本案確有在30之8地號土地上及豐
    勢路二巷33號前約50公尺處堆置之土石之事實不符，何況，
    被告甲○○上開供詞明顯係為撇清自己與檢察官提問內容（
    即甲○○指示戊○○傾倒在第二現場）之責任，而回答：「
    是戊○○的同業告訴他那裡要蓋一個公園，需要回填」等語
    ，其回答重點係「其本身未指示被告戊○○傾倒第二現場」
    ，至於被告戊○○本人是否傾倒在第二現場（即豐勢路二巷
    33號前方600公尺處），或指示其他人傾倒在第二現場，被
    告甲○○並未提及，是以，檢察官上訴時執此認定被告甲○○等人在豐勢路二巷33號前方600公尺處傾倒廢棄物，亦嫌
    無據。
(四)、綜上，前開臺中縣新社鄉○○段大南小段30之8地號土地上
    及豐勢路二巷33號前約50公尺所堆置之土石，應係72水災所
    沖刷之自然土石，自非屬廢棄物。而豐勢路二巷33號前方
    600公尺處之物，亦非被告甲○○、戊○○、乙○○、庚○○、丙○等人所清運傾倒。被告六人應無違反廢棄物清理法
    第46條第1項第4款之犯行。
六、綜上所述，本件依檢察官所舉之證據及其指出之證明方法，
    尚不足使本院就被告甲○○等六人涉犯廢棄物清理法第46條
    第1項第4款之犯行，產生確信之心證，則被告甲○○等六人
    否認傾倒廢棄物等語，非不可採信。此外，復查無其他積極
    證據足以證明被告六人確有公訴人所指犯行，基於無罪推定
    之原則，原審為被告無罪判決之諭知，尚無違誤。檢察官上
    訴意旨仍執陳詞，指摘原判決不當，為無理由，應予駁回。
據上論結，應依刑事訴訟法第368條，判決如主文。
本案經檢察官丁○○到庭執行職務。
中    華    民    國    97    年    1     月    3     日
            刑事第八庭  審判長法  官  羅  得  村
                              法  官  張  靜  琪
                              法  官  陳  宏  卿
上列正本證明與原本無異。
檢察官得上訴。
被告不得上訴。
如不服本判決應於收受送達後十日內向本院提出上訴書狀，其未
敘述上訴之理由者並得於提起上訴後十日內向本院補提理由書（
均須按他造當事人之人數附繕本）。
                              書記官  柯  孟  伶
中    華    民    國    97    年    1     月    3     日


司法院資訊處製作；財團法人民間司法改革基金會備份。
